【裁判字號】    98,消債抗,36
【裁判日期】    981230
【裁判案由】    抗告事件
【裁判全文】
臺灣宜蘭地方法院民事裁定            98年度消債抗字第36號
抗  告  人  甲○○
代  理  人  周慧貞律師
上列抗告人因依消費者債務清理條例聲請清算事件，抗告人對於
中華民國98年9 月28日本院97年度消債聲字第4 號裁定提起抗告
，本院裁定如下：
    主  文
原裁定廢棄。
    理  由
一、本件抗告意旨略以：自抗告人於民國97年6 月3 日聲請清算
    ，至同年11月28日開始清算為止，歷經約半年，該期間時有
    多家銀行電催抗告人清償債務，抗告人亦屢次向各家銀行表
    示需待法院之清算裁定，故抗告人未向任何債權人清償。孰
    料台新國際商業銀行股份有限公司（下稱台新銀行）不知何
    故取得抗告人長女藍筱婷之電話，於97年11月27日去電告知
    若不協助抗告人還款，則日後伊之信用將受嚴重影響云云，
    致使藍筱婷在心生恐懼下，遂於97年11月28日（即准予清算
    之日）匯款新台幣（下同）19,000元至台新銀行指定清償帳
    戶，藍筱婷於匯款後始告知抗告人有此清償行為，致使抗告
    人無法事前予以阻止，是該清償行為並非抗告人所為，且此
    償還台新銀行借款之來源，亦非抗告人個人之財產，或清算
    財團之財產，此有台新銀行出具之代償證明可證；又縱不論
    該代償行為係在抗告人未知之情形下所為，觀其所發生代償
    之時點恰為准予清算當日，抗告人在未收到准予清算裁定前
    ，實難知悉該代償之日即為准予清算之日。綜上，爰提起抗
    告請求廢棄原審所為不免責之裁定等語。
二、原審則以：抗告人聲請消費者債務清理事件，前經本院裁定
    開始清算程序，該清算程序業經本院裁定終止確定在案，經
    通知全體無擔保債權人表示意見，債權人華南商業銀行股份
    有限公司於98年6 月6 日具狀表示，債務人於開始清算後，
    於97年11月28日仍向債權人台新銀行清償，為其他不利於債
    權人之處分。經查，抗告人於聲請清算時所提出97年7 月1
    日金融聯合徵信中心債務清理條例前置協商專用債權人清冊
    中，確有台新銀行未償還金額63,000元，而依華南銀行所提
    出98年2 月13日金融聯合徵信中心新版授信、擔保品、還款
    紀錄與保證資訊顯示本月債權結案註記台新銀行已結清銷戶
    ，已違反消費者債務清理條例第134 條第2 款隱匿、毀損應
    屬清算財團之財產，或為其他不利於債權人之處分，本院既
    已於97年11月28日零時起開始清算程序，債務人理當不可再
    向其他債權人為之清償，造成其他債權人難以求償，堪認致
    財產顯然減少，且本件債務人又無法證明其業經普通債權人
    全體之同意，據此裁定抗告人不得免責等語。
三、按法院為終止或終結清算程序之裁定確定後，除別有規定外
    ，應以裁定免除債務人之債務。又法院裁定開始清算程序後
    ，債務人有薪資、執行業務所得或其他固定收入，而普通債
    權人之分配總額低於債務人聲請清算前2 年間，可處分所得
    扣除自己及依法應受其扶養者所必要生活費用之數額者，法
    院應為不免責之裁定，但債務人證明經普通債權人全體同意
    者，不在此限。而債務人有下列各款情形之一者，法院應為
    不免責之裁定，但債務人證明經普通債權人全體同意者，不
    在此限：(一)於7 年內曾依破產法或本條例規定受免責；(二)隱
    匿、毀損應屬清算財團之財產，或為其他不利於債權人之處
    分；(三)捏造債務或承認不真實之債務；(四)因浪費、賭博或其
    他投機行為，致財產顯然減少或負擔過重之債務，而生開始
    清算之原因；(五)於清算聲請前1 年內，已有清算之原因，而
    隱瞞其事實，使他人與之為交易致生損害；(六)明知已有清算
    原因之事實，非基於本人之義務，而以特別利於債權人中之
    一人或數人為目的，提供擔保或消滅債務；(七)隱匿、毀棄、
    偽造或變造帳簿或其他會計文件之全部或一部，致其財產之
    狀況不真確；(八)故意於財產及收入狀況說明書為不實之記載
    ，或有其他故意違反本條例所定義務之行為。消費者債務清
    理條例（以下簡稱消債條例）第132 條、第133 條及第134
    條分別定有明文。經查，本件抗告人聲請消費者債務清理事
    件，前經本院裁定開始清算程序，該清算程序業經本院裁定
    終止確定在案，有98年度消債清字第39號、98年度執消債清
    字第1 號清算事件卷宗附卷可考；而原審以抗告人於開始清
    算程序後，曾對於債權人之一即台新銀行為債務清償，故認
    定該清償行為屬不利於其他債權人之財產處分行為，違反前
    揭第134 條第2 款之規定，故裁定不予免責。惟查，前揭所
    述之清償行為，係由第三人藍筱婷於97年11月28日以匯款方
    式代替抗告人清償台新銀行債務19,000元一情，業據抗告人
    提出台新銀行之代償證明及匯款單據為證，且藍筱婷為抗告
    人之女，亦有全戶戶籍資料查詢結果在卷可稽，其因接收台
    新銀行催討其母債務而代為還款，衡情亦無悖常理，是以，
    抗告人辯稱該清償行為並非伊所為，應堪採信；此外，亦無
    證據顯示該用以清償之資金為抗告人所有，尚無從據此清償
    行為而認定抗告人有為何不利於債權人之處分或毀損清算財
    團之財產。
四、從而，原審以抗告人之對於台新銀行之債務，於開始清算程
    序後有所清償一情，即遽予認定抗告人有違反消債條例第13
    4 條第2 款之規定而裁定不予免責，尚有為洽，抗告意旨指
    摘原裁定不當，求予廢棄，應屬有理。爰廢棄原裁定，發回
    原審於審酌抗告人是否符合免責要件後，另為妥適裁定。
五、據上論結，本件抗告為有理由，依消債條例第15條準用民事
    訴訟法第495 條之1 第1 項、第450 條、第95條，裁定如主
    文。
中    華    民    國    98    年    12    月    30    日
                          臺灣宜蘭地方法院民事庭
                              審判長 法  官   楊麗秋
                                     法  官   張軒豪
                                     法  官   陳雪玉
上為正本係照原本作成
如不服本裁定，僅得於收受本裁定正本送達後10日內，以適用法
規顯有錯誤為理由，向本院提出再抗告狀（須附繕本一份及繳納
再抗告裁判費新台幣1,000元），經本院許可後始可再抗告。
中    華    民    國    98    年    12    月     31    日
                                     書記官  廖文章

司法院資訊處製作；財團法人民間司法改革基金會備份。
